【裁判字號】    96,交聲,697
【裁判日期】    970430
【裁判案由】    違反道路交通管理處罰條例聲明異議
【裁判全文】
臺灣桃園地方法院交通事件裁定         96年度交聲字第697號
原處分機關  交通部公路總局新竹區監理所桃園監理站
異  議  人  甲○○
                    國民
上列異議人即受處分人因違反道路交通管理處罰條例案件，對於
交通部公路總局新竹區監理所桃園監理站民國96年9 月14日桃監
裁字第裁52－DB0000000 號違反道路交通管理事件裁決書所為之
處分（原舉發通知單案號：桃園縣政府警察局桃警局交字第DB00
00000號）聲明異議，本院裁定如下：
    主    文
原處分關於罰鍰新臺幣參萬肆仟伍佰元部分撤銷。
前項撤銷部分不罰。
    理    由
一、聲明異議意旨（略以）：異議人於民國九十五年十一月二十
    二日酒醉駕駛車號○○－○○○○自小客車，因車禍肇事經警舉發
    ，業經臺灣桃園地方法院檢察署偵查，以繳納新臺幣三萬元
    為社會公益金或社區勞動服務八十小時，並於九十六年二月
    二十六日獲緩起訴結案，本案業經刑事處罰，原處分機關另
    處裁罰新臺幣（以下同）三萬四千五百元有違反行政罰法第
    二十六條第一項之規定，爰具狀聲明異議等語。
二、查原處分機關移送意旨（略以）：異議人本件酒醉駕車違規
    之行為，依據交通部九十五年七月十七日交路字第０九五０
    ００六九八六號函示規定，緩起訴與行政罰法第二項「不起
    訴」處分之效果相同，仍得依道路交通管理處罰條例第三十
    五條規定裁罰罰鍰三萬四千五百元及吊扣駕駛執照十二個月
    ，並於裁決書後附加期限稱：「涉及公共危險罰鍰部分，可
    俟緩起訴期滿後至本站繳納」等語。而異議人已於九十五年
    十二月二十五日即至原處分機關繳送駕照執行吊扣駕照一年
    處分。經查異議人對於吊扣駕照一年處分之效果並不爭執，
    並已履行，而僅對罰鍰處分部分聲明異議，是本案爭點厥為
    異議人相同違規行為，業經檢察機關另以附負擔之緩起訴處
    分，行政機關是否仍得對之處以罰鍰三萬四千五百元？
三、按汽車駕駛人飲用酒類或其他類似物後其吐氣所含酒精濃度
    超過每公升０．二五毫克或血液中酒精濃度超過百分之０．
    ０五以上者，不得駕車，道路交通安全規則第一百一十四條
    第二款定有明文。又汽車駕駛人，駕駛汽車經測試檢定有酒
    精濃度超過規定標準者，處新臺幣（下同）一萬五千元以上
    六萬元以下罰鍰，並當場移置保管其車輛及吊扣其駕駛執照
    一年，道路交通管理處罰條例第三十五條第一項第一款定有
    處罰明文。惟另按服用毒品、麻醉藥品、酒類或其他相類之
    物，不能安全駕駛動力交通工具而駕駛者，處一年以下有期
    徒刑、拘役或科或併科十五萬元以下罰金（九十七年一月四
    日前之舊法法定刑為「一年以下有期徒刑、拘役或（新臺幣
    ）九萬元以下罰金」）。刑法第一百八十五條之三定有明文
    。對於後者之刑罰規定，實務上參考法務部八十八年五月十
    八日法八八檢字第００一六六九號函發職權命令，及國外先
    進國家如德、美等國之認定標準，認為行為人飲酒後其吐氣
    所含酒精成分已達每公升０．五五毫克或血液濃度達０．一
    一％以上者，即便未造成實害，仍該當本條之刑事處罰。是
    如以同一酒醉駕車行為，同時違反刑法醉態不能安全駕駛罪
    及依道路交通管理處罰條例之規定時，其行為既達應處以刑
    罰之程度，則其法律效果當應較行政罰之效果為重（行政罰
    最重得處以新臺幣六萬元罰鍰），始為妥當。惟刑事罰之「
    罰金」刑，與行政罰之「罰鍰」均為財產罰，其等處罰之性
    質及種類均類似，除二者處罰之性質與種類不同，例如一為
    罰鍰、一為拘役或有期徒刑，一為記點、吊扣或吊銷駕駛執
    照等、一為罰金等情形，必須採用不同方法而為併合處罰，
    以達行政或刑罰目的所必要者外，概不得重複處罰，始符一
    行為不重覆處罰之現代民主法治國家基本原則（參見司法院
    大法官釋字第五０三號解釋、六０四號解釋意旨）。從而，
    如同一違反不作為義務之行為，同時科以罰金及罰鍰，則從
    其一重處罰之罰金已足達成處罰目的時，即不得再執行行政
    罰之罰鍰，以符憲法保障人民權利之意旨。
四、「一行為不二罰」不僅係憲法原則，其亦係支配行政法之原
    理原則。九十五年二月五日施行之行政罰法第二十六條第一
    項明文：「一行為同時觸犯刑事法律及違反行政法上義務規
    定者，依刑事法律處罰之。但其行為應處以其他種類行政罰
    或得沒入之物而未經法院宣告沒收者，亦得裁處之」。本條
    立法理由明示：「一行為同時觸犯刑事法律及違反行政法上
    義務規定時，由於刑罰與行政罰同屬對不法行為之制裁，而
    刑罰之懲罰作用較強，故依刑事法律處罰，即足資警惕時，
    實無一事二罰再處行政罰之必要。且刑事法律處罰，由法院
    依法定程序為之，較符合正當法律程序，應予優先適用。但
    罰鍰以外之沒入或其他種類行政罰，因兼具維護公共秩序之
    作用，為達行政目的，行政機關仍得併予裁處，故為第一項
    但書規定」。換言之，立法者選擇以「刑事法律」及「行政
    法」為區別標準，而非以處罰性質係涉及人民自由或財產權
    為區別標準，在同一行為如同時有刑事法律及行政法令處罰
    時，產生排他之效果，除非法律另有特別規定，否則即應以
    刑事法律之處罰為優先，且同時排除行政罰之規定，至於依
    刑事法律處罰之實質結果，是否反而輕於行政法令之處罰，
    並非所問。本院以為，本條項不僅是宣示「一行為不二罰」
    之憲法原則，更是宣示「刑事處罰優於行政罰」、「刑事程
    序優先行政程序」之「刑事程序優先」原則。就同時涉及道
    路交通管理處罰條例之案件而言，九十四年十二月二十八日
    修正公布，九十五年七月一日施行之該條例第十條，更將修
    正前「車輛所有人、駕駛人、行人、道路障礙者，違反道路
    交通管理，依法應負刑事責任者，除依本條例規定處罰外，
    分別移送該管地方法院檢察處、地方法院少年法庭或軍事機
    關處理」之規定，修正為「車輛所有人、駕駛人、行人、道
    路障礙者，違反道路交通管理，依法應負刑事責任者，分別
    移送該管地方法院檢察署、地方法院少年法庭或軍事機關處
    理」之規定，更係突顯「刑事優先原則」，在刑事處罰未有
    結果前，行政處罰不宜亦不應開始進行。又因「罰鍰」處分
    係對於過去違反義務行為所處之「秩序罰」，與「罰鍰」以
    外之其他行政罰，如沒入、記點、吊扣或吊銷駕駛執照等處
    分，係預防將來再犯危險所處之「管制罰」，不論性質、種
    類均容有不同，基於行政管制上之特殊考量，尚非不能與刑
    事處罰併存，此當係立法者特別於行政罰法第二十六條第一
    項明定但書之意旨。以道路交通管理處罰條例第三十五條第
    一項第一款之處罰為例，尚有「當場移置保管其車輛」及「
    吊扣其駕駛執照一年」之處分，究其處罰性質，前者罰鍰處
    分，係對過去義務違反而為秩序罰之目的，與刑事處罰所欲
    達到保護交通安全之目的相同，二者既為相同之目的，依一
    行為不二罰原則，處以較重之刑事處罰已足，無重複處罰之
    必要；而後二者限制行為之處分（移置保管車輛、吊扣駕照
    ），係屬行政罰法第二條第一款之其他種類行政罰，因兼具
    維護公共秩序之作用，為達行政目的，依行政罰法第二十六
    條第一項但書之規定，行政機關仍得併予裁處。
五、另按行政罰法第二十六條第二項另明定：「前項行為如經不
    起訴處分或為無罪、免訴、不受理、不付審理之裁判確定者
    ，得依違反行政法上義務規定裁處之」。此顯係針對第一項
    「刑事程序優先原則」所建立之一行為不二罰原則下的補充
    規定，蓋刑事程序中之「不起訴處分」、「無罪、免訴、不
    受理、不付審理之裁判」者，俱屬對於被告不為刑事處罰之
    結果，此時因為刑事處罰不存在，對該刑事不處罰之行為，
    依違反行政法上義務規定裁處，自不致有一行為二罰之情。
    換言之，所以得依行政罰法裁處，係因為於刑事程序中之該
    被告並未受到刑事處罰之效果，至刑事處罰之程序及種類繁
    多，解釋上自不限於「刑事審判程序」所決定之處罰，即使
    於偵查程序中，刑事訴訟法於起訴（包括聲請簡易判決處刑
    ）及不起訴處分之外，尚有「緩起訴處分」（刑事訴訟法第
    二百五十三條之一以下參見）。所謂「緩起訴處分」是指雖
    然合乎起訴要件及門檻，惟檢察官基於便宜原則的考量（尤
    是一般預防與特別預防之目的），課予被告一定的負擔或指
    示後，予以暫緩起訴之裁量處分。緩起訴就其效果言，類似
    不起訴處分，但是，若被告並未遵守其負擔或指示者，或符
    合一定法定要件者，檢察官得撤銷該處分，其後該案件因已
    達起訴門檻之足認被告有犯罪嫌疑，原則上應提起公訴，就
    此而言，可謂「附條件的暫緩起訴處分」。而依據刑事訴訟
    法第二百五十三條之二，檢察官為緩起訴處分者，得命被告
    於一定期間內遵守或履行各款負擔，這其中不論是「回復損
    害性質」（向被害人道歉；立悔過書；向被害人支付相當數
    額之財產或非財產上之損害賠償；或實務上常見之向公庫或
    指定之公益團體、地方自治團體支付一定之金額等）、「社
    區服務性質」（向指定之公益團體、地方自治團體或社區提
    供四十小時以上二百四十小時以下之義務勞務），或「保護
    觀察性質」（完成戒癮治療、精神治療、心理輔導或其他適
    當之處遇措施；保護被害人安全之必要命令；預防再犯所為
    之必要命令）等，均屬對於被告課以「負擔」，實質上為「
    處罰」之性質，性質上既屬行政機關（檢察機關隸屬行政院
    法務部）之處分，亦屬司法機關（依釋字第三九二號解釋，
    檢察機關為廣義司法機關）所為之裁罰，無論如何，對於被
    告而言，實質上已生處罰之效果，即使檢察官作成緩起訴處
    分，不為以上任何負擔，仍屬檢察官之裁量權，且因為緩起
    訴處分必須於猶豫期間屆滿「且」緩起訴未經撤銷者，始生
    不起訴處分之效力，就被告而言，即便是未附任何負擔之緩
    起訴處分，被告仍擔負著「等待一定期間經過始得確定」此
    種一定期間之不利益，自不能謂對之並無處罰效果。綜上所
    述，偵查程序中之緩起訴處分、審判程序中之併宣告緩刑裁
    判等，性質上仍屬對於被告為實質之刑罰，尤其緩起訴處分
    ，絕非行政罰法第二十六條第二項所定不具刑罰效果之「不
    起訴處分」所得涵攝。基此，行政院（交通部）於九十五年
    七月十七日發布交路字第０九五０００六九八六號函示所稱
    ：「有關汽車駕駛人違反道路交通管理處罰條例第三十五條
    規定，並同時觸犯刑法第一百八十五條之三規定，經檢察官
    依刑事訴訟法第二百五十三條之一為緩起訴處分，得否就該
    違反行政法上義務行為再處以行政罰乙節，查法務部行政罰
    法諮詢小組第1 次會議紀錄既已明確結論略以：『緩起訴者
    乃附帶條件的不起訴處分，亦即是不起訴的一種』在案，當
    依該部上開函釋結論及行政罰法第二十六條第二項規定辦理
    」等語，顯有誤解行政罰法第二十六條第二項，及刑事訴訟
    法關於緩起訴處分之性質。該函示性質上屬解釋性行政規則
    （行政程序法第一百五十九條第二項第二款），基於大法官
    釋字第三八號、一三七號、二一六號解釋意旨本院自得不受
    其拘束，甚且本院以為行政機關（不論是交通部或法務部）
    應對該等有違法律意旨之違法函示，儘速檢討修正，否則日
    後勢必叢生一行為二罰之爭議，有損法治國之形象。
六、經查異議人相同違規事實因同時觸犯刑法第一百八十五條之
    三醉態不能安全駕駛罪，業經台灣桃園地方法院檢察署檢察
    官於九十六年一月二十五日作成緩起訴處分一年，並同時命
    異議人於一定期間內履行向指定之公益團體、地方自治團體
    或社區提供八十小時之義務勞務確定，有臺灣桃園地方法院
    檢察署檢察官九十六年度偵字第七一號緩起訴處分書影本附
    卷可查，該緩起訴處分於九十六年二月十三日經臺灣高等法
    院檢察署再議駁回確定，自該日起算一年，至九十七年二月
    十二日因條件程就始確定，而異議人業於九十六年四月三十
    日，已履行上述八十小時義務勞務完成。有本院依職權查詢
    之臺灣高等法院被告前案紀錄表一件在卷可證。此處附負擔
    之緩起訴處分，係附條件的暫緩起訴處分，性質上既屬行政
    機關之處分，亦屬廣義司法機關所為之裁罰，業如前述，而
    異議人即令已於九十六年四月三十日完成其社區服務性質之
    義務勞務，仍須靜待至九十七年二月十二日，即緩起訴處分
    一年期間屆滿，始生確定不起訴處分之效力。八十小時之義
    務勞動，如以一日八小時計算，即類似強制工作十日之實質
    上刑罰效果，更遑論履行該義務後，尚須待一年期間經過之
    「煎敖」，始獲得不起訴處分之確定效力，其對於異議人實
    質上已生類似刑事處罰之效果，當無疑問。是依行政罰法第
    二十六條所宣示之「刑事優先原則」，同屬處罰性質之罰鍰
    秩序罰，自不應與上述附負擔緩起訴處分併存，而應以緩起
    訴處分優先；又就相同酒駕行為，先處以八十小時義務勞務
    （類同十日強制工作）後，再處以罰鍰三萬四千五百元，顯
    亦違反同條所另宣示之「一行為不二罰原則」。至於吊扣駕
    照一年處分，其並非處罰性質之「秩序罰」，毋寧係預防將
    來再犯危險之「管制罰」，與行政罰鍰及刑事處罰之性質不
    同，自得與刑事處罰併存，無違一行為不二罰原則，亦業如
    前述，併此敘明。從而，原處分機關依道路交通管理處罰條
    例第三十五條第一項第一款規定，其中裁處罰鍰處分，已違
    反行政罰法第二十六條第一項，屬違法處分；而吊扣駕駛執
    照十二個月之處分，於法並無不合。
七、綜上所述，原處分關於罰鍰三萬四千五百元部分，依行政罰
    法第二十六條第一項本文規定，既依刑事程序處理而為緩起
    訴處分，不論緩起訴處分確定與否，自不得再依道路交通管
    理處罰條例第三十五條第一項第一款裁處行政罰鍰，異議人
    之異議有理由，原處分關此部分應予撤銷，並由本院另諭知
    此撤銷部分不罰。而原處分關於吊扣駕駛執照一年之部分，
    符合行政罰法第二十六條第一項但書之規定，核無違誤，惟
    異議人表明此部分並非其異議標的，自毋庸另為異議駁回之
    諭知。
八、末附帶對道路交通管理處罰條例第三十五條第八項之「補繳
    差額規定」之合憲性，以及刑事罰中之自由刑，尤其尚得易
    科罰金之拘役、有期徒刑之刑，與行政罰罰鍰刑得否併存等
    日後勢必發生之爭議，提出本院意見，期有關機關注意及此
    ，而速研擬對策：
  (一)立法者顯然亦發覺在某些違規及違法的刑事個案中，出現有
    罰金刑輕於法定最低罰鍰之情形，惟此本應藉由修正刑法第
    一百八十五條之三法定罰金刑，設定下限，將之修正為處新
    臺幣六萬元以上，一定數額以下罰金之刑，以與道路交通管
    理處罰條例第三十五條第一款之新臺幣六萬元以下罰鍰之刑
    「連結」，而不致產生現行新臺幣十五萬元以下罰金，而與
    行政罰鍰數額重疊，甚至較輕之情。惟立法者卻指示「一條
    相對較為繁瑣之途徑」，而於九十四年十二月二十八日修正
    經總統公布，行政院發布定自九十五年七月一日施行之道路
    交通管理處罰條例第三十五條，增訂該條第八項規定「前項
    汽車駕駛人（指汽車駕駛人駕駛汽車經測試檢定酒精濃度超
    過規定標準；或因而吊扣駕駛執照，於吊扣期間再有駕駛汽
    車經測試檢定酒精濃度超過規定；或駕駛汽車經測試檢定酒
    精濃度超過規定，又肇事致人重傷或死亡者），同時違反刑
    事法律者，經裁判確定處以罰金低於本條例第九十二條第三
    項所訂最低罰鍰基準規定者，應依本條例裁決繳納不足最低
    罰鍰之部分」。如此結果造成行政裁罰與否及數額若干，竟
    須待刑事法處罰體系之裁判確定結果而定，對於人民造成的
    行政處分不確定性，及行政機關（監理機關）為與司法機關
    連繫，勢必增生的程序上勞費及支出，難以估計。並且該法
    律規定，仍有違反憲法法治國「一行為不二罰」原則之虞，
    並且侵越刑事法院刑罰之裁量權（一律補足差額，使齊頭平
    等，有違實質平等原則），本院認有違憲之虞，惟此於本案
    非屬本院職權上應適用而有「裁判上關聯」之法律，尚難據
    以聲請大法官解釋。自實際執行面觀之，如此繁複之規定及
    程序，是否為人民及警察機關所得預見及瞭解，亦未見相關
    機關宣導，也無怪乎即使九十五年二月五日行政罰法第二十
    六條第一項已如此明定，警察機關對於吐氣所含酒精成分超
    過每公升０．五五毫克之刑事犯罪嫌疑人，仍然以舉發通知
    單舉發民眾違反道路交通管理處罰條例第三十五條第一款，
    監理機關仍然據此裁罰民眾行政罰鍰，而同時間經移送刑事
    程序之被告，依法仍受刑罰處分，實質上的「一行為二罰」
    情形一再上演。對於此種明顯違反行政罰法第二十六條第一
    項規定之案例，行政院（交通部）終於已在九十五年六月二
    十八日發布交路字第0950006493號函示命令，重視行政罰法
    第二十六條之規定，稱：「鑑於一行為不二罰及刑事優先原
    則，為行政罰法第二十六條所明定，且九十四年十二月二十
    八日總統公布修正道路交通管理處罰條例部分條文案，其中
    第十條業已配合行政罰法第二十六條規定修正，基於符合比
    例原則、正當法律程序等憲法及行政法一般法律原則，本（
    九十五）年二月五日行政罰法施行後但道路交通管理處罰條
    例新修正條文七月一日施行前，有關汽車駕駛人酒精濃度超
    過規定標準並同時移送依刑事法律論處之違反道路交通管理
    事件，仍有行政罰法第二十六條規定之適用」。
  (二)殊不論上述道路交通管理處罰條例第三十五條第八項規定所
    沿生之諸多不妥，至少就自由刑刑罰與行政罰鍰可否併存，
    該條提供法律上的思考依據。首先，該條項祇規定「處以罰
    金低於本條例第九十二條第三項所訂最低罰鍰基準規定者，
    應依本條例裁決繳納不足最低罰鍰之部分」。性質上固屬行
    政罰法第二十六條第一項「刑事處罰優於行政罰」原則之特
    別規定，惟此特別規定僅針對「罰金」與「罰鍰」之比較，
    對於刑事處罰中之其他主刑，如有期徒刑、拘役等（參見刑
    法第三十三條），均未指示特別排除行政罰法第二十六條第
    一項適用之規定，此時適用原則性、基礎性之法律，自應適
    用行政罰法第二十六條第一項，如同一行為之被告經科處有
    期徒刑或拘役等刑罰後，自不得再就同一行為處以行政罰鍰
    ，不論此處所科處之拘役或有期徒刑，是否得易科罰金，以
    及易科罰金的數額，是否實質上低於行政罰鍰最低數額，在
    所不問。就此可能產生的實質不公平結果，本院早在行政罰
    法未公布前之諸多刑事簡易判決中即主張（略以）：「雖拘
    役期間原則上最高為五十九日，如易科罰金，以罰金銀元三
    百元，即新臺幣九百元折算（現修正為最低以新臺幣一千元
    折算），尚不足六萬元，惟因一方面仍不影響其屬自由刑之
    性質，另方面是否執行易科罰金之刑，仍屬檢察官之職權，
    而非必得執行易科罰金之刑（有期徒刑六月以下之刑同此說
    明）」等語，並呼籲（略以）：「惟如以拘役最高五十九日
    或有期徒刑二月之刑，以現行司法實務，原則上尚得以新臺
    幣九佰元折算一日之方式易科罰金，換言之，如易科罰金後
    ，反較行政罰之最高罰鍰六萬元為低，立法上尚有檢討之必
    要。綜上，司法實務於量刑上應有此認知及共識」等語（依
    現行刑法第四十一條第一項，如認為拘役最高五十九日，易
    科罰金，以新臺幣一千元折算一日之結果為五萬九千元，反
    較罰鍰最高新臺幣六萬元為低，立法者當可考慮刪除拘役刑
    ）。惟無論如何，「一行為不二罰」是憲法原則，而「刑事
    罰優先於行政罰」原則，亦係立法者明定於行政罰法第二十
    六條第一項之原則，除非法律另有特別規定，行政機關及司
    法機關自應遵守之。
八、爰依道路交通管理處罰條例第八十七條第二項、第八十八條
    、第八十九條，道路交通案件處理辦法第二十條前段，裁定
    如主文。
中    華    民    國    97    年     4    月    30    日
                        臺灣桃園地方法院交通法庭
                            法  官  錢  建  榮
以上正本證明與原本無異。
如不服本裁定，應於裁定送達後5 日內向本院提出抗告狀。
                            書記官  李  玉  華
中    華    民    國    97    年    5     月    6     日


司法院資訊處製作；財團法人民間司法改革基金會備份。
